臺灣基隆地方法院交通事件裁定　　　　　　　　　　九十三年度交聲字第二六八號
　　原處分機關　交通部公路總局臺北區監理所基隆監理站
　　異　議　人
　　即受處分人　甲○○　男　三.
右列受處分人因違反道路交通管理處罰條例案件，對於交通部公路總局臺北區監理所
基隆監理站於中華民國九十三年九月七日所為之裁決（原處分案號：基監字第裁四二
─0000000號），聲明異議，本院裁定如左：
    主      文
原處分撤銷。
甲○○不罰。
    理      由
一、原處分意旨略以：異議人即受處分人於民國八十八年六月一日凌晨五時六分許，
    駕駛車牌號碼ＩＭ∣三五五六號自用小客車，行經臺北縣新莊市大漢橋新莊端引
    道，經雷達測得行車時速達八十七公里，超過當地規定之最高時速六十公里，為
    警依法逕行舉發，爰依道路交通管理處罰條例第四十條第一項之規定，裁處異議
    人罰鍰新臺幣一千二百元等語。
二、異議意旨則略以：
(一)、依中央法規標準法第十八條：「各機關受理人民聲請許可案件適用法規時，除依
    其性質應適用行為時之法規外，如在處理程序終結前，據以准許之法規有變更者
    ，適用新法規。但舊法規有利於當事人而新法規未廢除或禁止所聲請之事項者，
    適用舊法規」之規定，佐以交通部九十年十月五日交路九十字第○五六二○○號
    函文（下稱交通部函文）釋示意旨，九十年六月一日前所舉發之交通違規案件，
    其於九十年六月一日前裁決者，因斯時道路交通管理處罰條例第九十條第二項尚
    有「案件自確定之日起逾三年未執行者，免予執行」之有利異議人之規定，故本
    件依法應免予執行。
(二)、依違反道路交通管理事件統一裁罰基準及處理細則第四十四條第一項：「違反道
    路交通管理事件行為人，未依規定自動繳納罰鍰，或未依規定到案聽候裁決，處
    罰機關應於舉發違反道路交通管理事件通知單送達二個月內依基準表逕行裁決之
    」之規定，原處分機關本應依限逕行裁決，竟罔顧法令，於五年後收受異議人之
    申訴書始違法作出裁決，應屬無效。
(三)、從而，異議人對於原處分自難甘服，爰聲明異議，請求撤銷原處分等語。
三、異議人固不否認上開超速之違規事實，然以上開情詞置辯。經查：
(一)、按「違反本條例之行為，自行為成立之日起；行為有連續或繼續之狀態者，自行
    為終了之日起，逾三個月不得舉發。但汽車肇事致人受傷或死亡案件，因肇事責
    任不明，已送鑑定者，其期間自鑑定終結之日起算。前項案件自確定之日起逾三
    年未執行者，免予執行」，九十年一月十七日修正前之道路交通管理處罰條例第
    九十條定有明文。又「行政執行，自處分、裁定確定之日或其他依法令負有義務
    經通知限期履行之文書所定期間屆滿之日起，五年內未經執行者，不再執行；其
    於五年期間屆滿前已開始執行者，仍得繼續執行。但自五年期間屆滿之日起已逾
    五年尚未執行終結者，不得再執行。前項規定，法律有特別規定者，不予適用之
    」，八十九年六月二十一日修正、九十年一月一日施行之行政執行法第七條亦有
    明文。嗣因上開道路交通管理處罰條例第九十條第二項之規定於九十年一月十七
    日修正刪除，並自同年六月一日施行；而前揭行政執行法修正條文則如前述，經
    行政院明令自九十年一月一日起施行，交通部遂以卷附九十年十月五日交路九十
    字第○五六二○○號函釋示：【查九十年六月一日前所舉發之交通違規案件，其
    於九十年六月一日前裁決者，因原處罰條例第九十條第二項尚有「案件自確定之
    日起逾三年未執行者，免予執行之規定」，故前開確定案件之執行時效應依舊法
    之三年規定辦理；另九十年六月一日前所舉發之交通違規案件，於九十年六月一
    日後裁決者，因新法已刪除第九十條第二項，故依本條例第二條「本條例未規定
    者，依其他法律規定」之原則，應依行政執行法第七條第一項之規定：「行政執
    行，自處分、裁定確定之日或其他依法令負有義務經通知限期履行之文書所定期
    間屆滿之日起，五年內未經執行者，不再執行。其於五年期間屆滿前已開始執行
    者，仍得繼續執行。但自五年期間屆滿之日起已逾五年尚未執行終結者，不得再
    執行。」辦理。至於，九十年六月一日後所舉發之交通違規案件，其相關行政執
    行時效規定，依行政執行法第七條第一項之規定辦理，應無疑義】等語，異議人
    並援此函文辯稱本件已逾三年執行時效，依法應免予執行云云。惟查：
１、按行政執行，自處分、裁定確定之日或其他依法令負有義務經通知限期履行之文
    書所定期間屆滿之日起，五年內未經執行者，不再執行，行政執行法第七條第一
    項前段載之甚明。自行政執行法之立法目的與上開條文之基本文義，可知此處所
    規範者係「執行時效」，而非「請求權時效」，故需以「處分、裁定確定之日或
    其他依法令負有義務經通知限期履行之文書所定期間屆滿」為執行前提。
２、查本件違規時間係八十八年六月一日，原處分機關遲至九十三年九月七日始作出
    裁決，裁決迄今僅「二月」餘，不論依照修正前道路交通管理處罰條例第九十條
    第二項，或行政執行法第七條第一項前段之規定，均無案件「確定」逾三年或五
    年，不得再予執行之問題。異議人此部分之辯解，應屬對於法令之誤認，尚無可
    採。況本件裁決係於九十年六月一日後所作成，異議人於聲明異議狀「理由一」
    辯稱該裁決係於九十年六月一日前裁決，顯無所據。至上開交通部函文針對九十
    年六月一日前所舉發之交通違規案件，於九十年六月一日後裁決者，應適用行政
    執行法第七條第一項前段之規定，應係專指作成裁決且確定後之「執行時效」（
    若非如此，則有如前述之法令誤解），於法自無違誤，附此敘明。
３、又「舉發違反道路交通管理事件通知單」（即通稱之紅單，下稱通知單），如為
    當場舉發者，應填記駕駛人或行為人姓名、性別、出生年月日、地址、
    一號碼及車主姓名、地址、車牌號碼、車輛種類，將該通知單填記後交付該行為
    人收受或代收；如為逕行舉發者，應按已查明之資料填註車牌號碼、車輛種類、
    車主姓名或地址，並於通知單上方空白處加註逕行舉發之文字後，由舉發機關送
    達被通知人；填製通知單，應到案日期應距舉發日十五日；其屬逕行舉發者，其
    應到案之日期距舉發日為三十日。被通知人依指定應到案日期到案者，處罰機關
    應即處理；其提前到案，而該案件已移到者，亦應處理之。違反道路交通管理處
    罰條例行為之處罰，處罰機關於裁決前，應給予違規行為人陳述之機會違反道路
    交通管理事件行為人，未依規定自動繳納罰鍰，或未依規定到案聽候裁決，處罰
    機關應於通知單送達二個月內依基準表逕行裁決之。違反道路交通管理事件，於
    行為人到案聽候裁決者，處罰機關經裁決後，應宣示裁決內容，並將聲明異議期
    間及提出書狀之機關，於宣示時一併告知，且記載於裁決書。違反道路交通管理
    事件，行為人不依規定自動繳納罰鍰，或不依通知限期到案，處罰機關逕行裁決
    者，得不宣示。但應依前項規定於裁決書載明應記載事項，並送達受處分人（違
    反道路交通管理事件統一裁罰基準及處理細則第十一條、第十四條、第三十八條
    、第四十條前段、第四十四條第一項、第四十五條均參照）。準此，通知單僅係
    舉發機關針對違規事實對行為人之「觀念通知」，並非具有法律效果之處分或裁
    定，在處罰機關尚未依法作出裁決前，或裁決仍於法院進行聲明異議程序中，因
    裁決處分根本尚未「作成」或「確定」，核無上開修正前道路交通管理處罰條例
    第九十條第二項所定之「三年」、或行政執行法第七條第一項前段之「五年」等
    「執行時效」問題，自無比較新舊法何者對異議人較為有利之必要。異議人此部
    分之辯解，尚無可採。
(二)、次按，違反道路交通管理事件行為人，未依規定自動繳納罰鍰，或未依規定到案
　　聽候裁決，處罰機關應於「一個月」內依標準表逕行裁決之，異議人違規行為時
    之九十一年八月三十日修正前之違反道路交通管理事件統一裁罰標準及處理細則
    第四十四條第一項定有明文。該細則嗣於九十一年八月三十日修正名稱為違反道
    路交通管理事件統一裁罰「基」準及處理細則，同年九月一日正式施行，上開條
    文則修正為：違反道路交通管理事件行為人，未依規定自動繳納罰鍰，或未依規
    定到案聽候裁決，處罰機關應於舉發違反道路交通管理事件通知單送達「二個月
    」內依基準表逕行裁決之。異議人雖以原處分機關並未依限逕行裁決，應屬無效
    云云。惟查，違反道路交通管理事件統一裁罰基準及處理細則，係立法者針對道
    路交通管理處罰條例之罰鍰基準、舉發、罰鍰繳納、向處罰機關陳述意見或裁決
    之處理程序、易處吊扣汽車牌照或駕駛執照基準及繳納機構等事項之處理細則，
    授權交通部會同內政部訂定之法令（道路交通管理處罰條例第九十二條第三項參
    照），其規範內容包括機關內部之組織、事務之分配、業務處理方式、人事管理
    等一般性規定，以及協助下級機關或屬官統一解釋法令、認定事實、及行使裁量
    權，而訂頒之解釋性規定及裁量基準，而屬行政程序法第一百五十九條所稱之行
    政規則（依上開行政程序法之規定，行政規則係指上級機關對下級機關，或長官
    對屬官，依其權限或職權為規範機關內部秩序及運作，所為非直接對外發生法規
    範效力之一般、抽象之規定。至於裁罰基準是否會因實際運作產生「行政自我拘
    束」、「行政先例」、「禁止差別待遇」之對外效果，則屬另事）。準此，該細
    則第四十四條第一項有關處罰機關應於一個月內或二個月內依標準表逕行裁決之
    規定，僅在促使各處罰機關儘速處理相類案件，以避免形成積案，肇生民怨，而
    無法達成交通管理之目的。換言之，該細則第四十四條第一項之規定，僅係處罰
    機關內部控管、行政監督執行依據之「訓示規定」。處罰機關倘有遲誤，尚不生
    「不得裁決」之失權效果。故異議人執此辯稱原處分機關逾限不得裁決云云，委
    無可採。
四、至原處分機關以本件裁決係於九十年六月一日後所作成，依上開交通部函文，未
    逾行政執行法第七條第一項前段之五年時效，仍可依法裁決等語，有如前述之對
    於「執行時效」之法令誤解：而上開違反道路交通管理事件統一裁罰基準及處理
    細則所定之裁決期限亦如前述僅為處罰機關內部之控管守則。準此理解，勢將推
    導出舉發機關只要在違規行為成立或終了之日起三個月內為舉發（此處舉發為「
    事實行為」，與舉發後有無合法送達通知單乙節無關，若干司法實務曾以通知單
    ，顯有誤會），處罰機關即可毫無時間限制，隨時作成裁決處分處罰違規行為人
    之荒謬結論，此為職司審判業務之本院殊難想像之事，亦與當代法治國原則嚴重
    抵觸。故本院認為：
(一)、當代法院之任務，雖有「司法積極（judicial activism）」與「司法自制（jud
    icial self-restraint）」路線之爭，然法院應體認其本身法律以外之專業能力
    有限，以及長期存在之民主正當性較民選立法部門為弱之困境，首應重視個案事
    實並逐案解決（case by case），動輒訴諸自我想像得能廣泛適用之規則，或提
    出抽象深入之艱澀理論，除將動搖憲法權力分立之平衡基礎，造成司法權與立法
    權之衝突緊張，因個案中提出之抽象規則或理論往往無法解決事實基礎不同之後
    續其他個案，結果往往治絲益棼。換言之，法院應扮演觸媒角色，透過個案裁判
    釋放訊息（signal-sending）來協助社會形成各種價值，進而促成立法與時俱進
    。
(二)、按時效制度與人民權利義務有重大關係，其目的在於尊重既存之事實狀態，及維
    持法律秩序之安定，與公益有關，須逕由法律明定，不得授權行政機關衡情以命
    令訂定或由行政機關依職權以命令訂之，司法院釋字第四百七十四號解釋理由書
    載之甚詳（憲法增修條文第五條第一項前段僅規定：「司法院設大法官十五人，
    並以其中一人為院長、一人為副院長，由總統提名，經立法院同意任命之」，至
    「會議」僅係大法官議決聲請案之方式，向來贅稱「司法院大法官會議釋字第○
    ○○號解釋」，並無法理根據，且與司法院公報均以「司法院釋字第○○○號解
    釋」之公告方式不符）。況國家刑罰權對於死刑、無期徒刑等等罪大惡極之犯罪
    ，尚有追訴權時效制度之設（刑法第八十條以下參照），對於惡性輕微之行政罰
    ，如妨害安寧秩序、善良風俗等，亦有社會秩序維護法第三十一條：「違反本法
    行為，逾二個月者，警察機關不得訊問、處罰，並不得移送法院。前項期間，自
    違反本法行為成立之日起算。但其行為有連續或繼續之狀態者，自行為終了之日
    起算」之裁處時效規定，則對於惡性更低之交通秩序罰，焉有放任而永久追訴處
    罰之理？
(三)、有鑑於此，九十二年七月九日第二八四七次行政院會議通過之「行政罰法草案」
    則有第二十七條第一項：「行政罰之裁處權，因三年期間之經過而消滅」、第二
    項：「前項期間，自違反行政法上義務之行為終了時起算。但行為之結果發生在
    後者，自該結果發生時起算」等規定，立法理由略以：「本條係有關行政罰裁處
    權時效之規定。按行政罰裁處權之行使與否，不宜懸之過久，而使處罰關係於不
    確定狀態，影響人民權益，惟亦不宜過短，以免對社會秩序之維護有所影響」等
    語（此與行政程序法第一百三十一條公法上請求權之五年時效顯有不同，蓋行政
    罰之裁處權時效，係指行為人違反行政法上之義務後，行政機關得處以行政罰之
    期限，核與行政機關本於公法上之法律關係，如各類稅捐、規費等金錢債權請求
    權，得向行為人請求給付者不同，若干司法實務援用上開行政程序法之時效規定
    ，主張處罰機關應於五年內作成裁決，顯屬誤解）。必須注意者，行政罰法草案
    雖就裁處權時效已妥為規定，然因尚未完成立法程序，究難於個案中直接適用或
    類推適用，上開法律漏洞自需求諸其他法律原則而為解決。
(四)、次按，行政行為應受法律及一般法律原則之拘束；行政行為，應以誠實信用之方
    法為之，並應保護人民正當合理之信賴，八十八年二月三日總統明令公布、九十
    年一月一日施行之行政程序法第四條、第八條分別定有明文。所謂誠實信用之原
    則，係在具體的權利義務之關係，依正義公平之方法，確定並實現權利之內容，
    避免一方犧牲他方利益以圖利自己，應以權利人及義務人雙方利益為衡量依據，
    並應考察權利義務之社會上作用，於具體事實妥善運用之方法。而行政行為應以
    誠實信用之方法為之，及需符合信賴保護原則，早為我國學界及實務界所肯認，
    前揭行政程序法有關之規定，係此一原則之明文化，是本件違規行為時該法雖尚
    未施行，本院仍得予以參酌適用。查本件違規時間為八十八年六月一日，通知單
    則由臺北縣警察局交通隊員警於同年月十四日製單完成，上載應到案日期為同年
    七月十四日，異議人否認前曾收受該通知單，而舉發機關函覆原處分機關則稱：
    「因大宗掛號已逾郵局查詢期限六個月，致無法查明送達情形」等語，有臺北縣
    政府警察局九十三年六月十日北警交字第○九三○○七六二○九號函、九十三年
    七月二十六日北警交字第○九三○○九八五二一號函影本各一紙在卷可佐，足見
    並無任何證據堪可證明異議人曾收受該通知單而未依限到案接受裁決之情。反觀
    原處分機關迄九十三年五月十七日異議人申訴時止將近五年期間，未見任何內部
    控管舉發案件之積極作為，長期任令該舉發事件處於不確定狀態，行政怠惰情形
    至為明顯。且本件係因異議人自行上網查詢始知悉曾於八十八年六月一日因違規
    超速而遭舉發在案，遂於九十三年五月十七日以申訴書主動向原處分機關查詢詳
    情，原處分機關始被動查明該通知單之送達情形，最後則以送達情形不明裁處最
    低額罰鍰在案，有卷附申訴書、交通部公路總局臺北區監理所基隆監理站九十三
    年五月二十八日北監基四字第○九三一二○二六八五號函、九十三年六月二十一
    日北監基四字第○九三六二○五八五九號函、九十三年八月二十日北監基四字第
    ○九三六二○七五六八號函影本各一紙可稽，顯已違背人民對於交通裁罰制度之
    合理信賴，且此裁罰方式嚴重違反公平正義，亦與誠實信用原則不符。另參酌本
    件作成裁決時間與違規時間相距逾五年三月，亦已大幅超過上開行政罰法草案之
    三年裁罰時效，為免人民動輒遭受處罰機關突襲性之行政罰處分，針對處罰機關
    長時間怠於行使處罰權利之不利益，應責由其自行承擔，要無轉嫁而由人民承受
    之理。
五、又交通法庭認為聲明異議有理由或聲明異議雖無理由而原處分不當或違法者，應
    以裁定將原處分經聲明異議部分撤銷，並自為裁定，道路交通案件處理辦法第二
    十條前段定有明文。綜上所陳，原處分機關於異議人超速違規逾五年三月後，始
    作成本件裁決處分，該行政行為顯非以誠實信用之方法為之，應屬違法。原處分
    機關未察，率對異議人加以裁罰，即難認允治。異議人以前詞為由，向本院提出
    異議，雖如前所述為無理由，然本件即有如前述認定違法之處，自應由本院撤銷
    原處分，並另為異議人不罰之諭知，以彰法治。
六、據上論斷，應依道路交通案件處理辦法第二十條前段，裁定如主文。
中　　　華　　　民　　　國　　九十三　　年　　 十一 　　月　　 十九 　　日
                                臺灣基隆地方法院交通法庭
                                    法  官    楊  皓  清
右正本證明與原本無異。
對於本件裁定如有不服，應於收受送達後五日內，向本院提出抗告書狀，敘述抗告之
理由，抗告於臺灣高等法院。
                                    書記官    王  月  娥
中　　　華　　　民　　　國　　九十三　　年　　 十一 　　月　　 十九 　　日
